---
title: "Exercício 1"
author: "Mikael"
format: html
editor: visual
date: 01/11/2023
date-format: long
lang: pt
---

# Aula de introdução à ciência de dados

## Atividade 1

### 1, 2 e 3) Lendo base de dados e selecionando variáveis

```{r, lendo-base}
library(dplyr)

## Lendo dados ----
df_saeb <- data.table::fread(here::here("1-Semestre/CienciaDeDados-STC878/Dados/saeb_2021_ts_aluno_9ef.csv"))

df_saeb <- df_saeb |> 
  dplyr::select(ID_REGIAO, ID_UF, IN_PUBLICA, PROFICIENCIA_LP, PROFICIENCIA_MT, NU_TIPO_NIVEL_INSE,
                SEXO = TX_RESP_Q01, RACACOR = TX_RESP_Q04) |> 
  dplyr::mutate(dplyr::across(everything(), as.character))

dplyr::glimpse(df_saeb)

df_saeb_raw <- df_saeb

```

### 4) Alterando categorias das variáveis região e indicador de escola pública

```{r, alterando-categorias}

df_saeb <- df_saeb |> 
  dplyr::mutate(
    ID_REGIAO = case_when(
      ID_REGIAO == "1" ~ "Norte",
      ID_REGIAO == "2" ~ "Nordeste",
      ID_REGIAO == "3" ~ "Sudeste",
      ID_REGIAO == "4" ~ "Sul",
      ID_REGIAO == "5" ~ "Centro-Oeste",
      .default = "Sem Região"
    ),
    ID_UF = case_when(
      ID_UF == "11" ~ "RO",
      ID_UF == "12" ~ "AC",
      ID_UF == "13" ~ "AM",
      ID_UF == "14" ~ "RR",
      ID_UF == "15" ~ "PA",
      ID_UF == "16" ~ "AP",
      ID_UF == "17" ~ "TO",
      ID_UF == "21" ~ "MA",
      ID_UF == "22" ~ "PI",
      ID_UF == "23" ~ "CE",
      ID_UF == "24" ~ "RN",
      ID_UF == "25" ~ "PB",
      ID_UF == "26" ~ "PE",
      ID_UF == "27" ~ "AL",
      ID_UF == "28" ~ "SE",
      ID_UF == "29" ~ "BA",
      ID_UF == "31" ~ "G",
      ID_UF == "32" ~ "ES",
      ID_UF == "33" ~ "RJ",
      ID_UF == "35" ~ "SP",
      ID_UF == "41" ~ "PR",
      ID_UF == "42" ~ "SC",
      ID_UF == "43" ~ "RS",
      ID_UF == "50" ~ "MS",
      ID_UF == "51" ~ "MT",
      ID_UF == "52" ~ "GO",
      ID_UF == "53" ~ "DF",
      .default = "Sem Estado"
    )
  )
  
```

### 5) Média e desvio padrão das proeficiências em Matemática e Língua Portuguesa, por região:

```{r, resultado-regiao}
library(gt)

resultado_regiao <- df_saeb |> 
  dplyr::group_by(ID_UF) |> 
  dplyr::mutate(
    media_lp_por_UF = mean(as.numeric(PROFICIENCIA_LP), na.rm = T),
    media_mt_por_UF = mean(as.numeric(PROFICIENCIA_MT), na.rm = T),
    dp_lp_por_UF = sd(as.numeric(PROFICIENCIA_LP), na.rm = T),
    dp_mt_por_UF = sd(as.numeric(PROFICIENCIA_MT), na.rm = T)
  ) |> 
  dplyr::distinct(ID_UF, .keep_all = T) |> 
  dplyr::select(ID_UF, media_lp_por_UF, dp_lp_por_UF, media_mt_por_UF, dp_mt_por_UF) |> 
  dplyr::ungroup()

library(gt)

resultado_regiao |> 
  gt::gt() |> 
  tab_header(title = "Média e desvio padrão das proeficiências em Matemática e Língua Portuguesa") |> 
  cols_label(
    ID_UF = "UF",
    media_lp_por_UF = "Média de LP",
    dp_lp_por_UF = "DP de LP",
    media_mt_por_UF = "Média de MT",
    dp_mt_por_UF = "DP de MT") |> 
  tab_source_note(source_note = "Fonte: SAEB") |> 
  tab_style(
    style = list(cell_fill(color = "#F4F4F4")),
    locations = cells_body(columns = ID_UF)
  ) |>
  fmt_number(
    columns = c(media_lp_por_UF, media_mt_por_UF, dp_lp_por_UF, dp_mt_por_UF),
    decimals = 2,
    use_seps = FALSE
  )
```

Existem evidências de disparidade entre os estados, com o resultado mais baixo sendo -0.32 de nota média em português para o estado de Maranhão, e 0.27 de nota média de português no estado de Santa Catarina, para matemática temos um resultado parecido mantendo os mesmos estados com notas baixas e altas, apenas variando um pouco em valores. Porém, vemos que os desvios padrões são bem altos, ou seja, temos uma variação bem grande nestes dados.

### 6) Calculando as médias e desvios padrões por sexo e tipo de escola (pública ou particular)

```{r, resultado-racacor-sexo}
# library(gt)

resultado_sexo_tipoEscola <- df_saeb |> 
  dplyr::group_by(SEXO, IN_PUBLICA) |> 
  dplyr::mutate(
    media_lp_por_sex_esc = mean(as.numeric(PROFICIENCIA_LP), na.rm = T),
    media_mt_por_sex_esc = mean(as.numeric(PROFICIENCIA_MT), na.rm = T),
    dp_lp_por_sex_esc = sd(as.numeric(PROFICIENCIA_LP), na.rm = T),
    dp_mt_por_sex_esc = sd(as.numeric(PROFICIENCIA_MT), na.rm = T)
  ) |> 
  dplyr::distinct(SEXO, IN_PUBLICA, .keep_all = T) |> 
  dplyr::select(SEXO, IN_PUBLICA, media_lp_por_sex_esc, dp_lp_por_sex_esc, media_mt_por_sex_esc, dp_mt_por_sex_esc) |> 
  dplyr::ungroup()

library(gt)

resultado_sexo_tipoEscola |> 
  gt::gt() |> 
  tab_header(title = "Média e desvio padrão das proeficiências em Matemática e Língua Portuguesa por Sexo e Raça/Cor") |> 
  cols_label(
    SEXO = "Sexo",
    IN_PUBLICA = "Escola pública ou particular",
    media_lp_por_sex_esc = "Média de LP",
    dp_lp_por_sex_esc = "DP de LP",
    media_mt_por_sex_esc = "Média de MT",
    dp_mt_por_sex_esc = "DP de MT") |> 
  tab_source_note(source_note = "Fonte: SAEB") |> 
  tab_style(
    style = list(cell_fill(color = "#F4F4F4")),
    locations = cells_body(columns = c(SEXO, IN_PUBLICA))
  ) |>
  fmt_number(
    columns = c(media_lp_por_sex_esc, media_mt_por_sex_esc, dp_lp_por_sex_esc, dp_mt_por_sex_esc),
    decimals = 2,
    use_seps = FALSE
  )
```

### 7) Calculando as mediana, média e desvios padrões na proeficiência dos alunos em mat e port por categoria de nível social

```{r, resultado-racacor-sexo}
# library(gt)

resultado_nivel <- df_saeb |> 
  dplyr::filter(!is.na(NU_TIPO_NIVEL_INSE)) |> 
  dplyr::group_by(NU_TIPO_NIVEL_INSE) |> 
  dplyr::mutate(
    media_lp_por_nivel = mean(as.numeric(PROFICIENCIA_LP), na.rm = T),
    media_mt_por_nivel = mean(as.numeric(PROFICIENCIA_MT), na.rm = T),
    dp_lp_por_nivel = sd(as.numeric(PROFICIENCIA_LP), na.rm = T),
    dp_mt_por_nivel = sd(as.numeric(PROFICIENCIA_MT), na.rm = T),
    mediana_lp_por_nivel = mean(as.numeric(PROFICIENCIA_LP), na.rm = T),
    mediana_mt_por_nivel = mean(as.numeric(PROFICIENCIA_MT), na.rm = T)
  ) |> 
  dplyr::distinct(NU_TIPO_NIVEL_INSE, .keep_all = T) |> 
  dplyr::select(NU_TIPO_NIVEL_INSE, media_lp_por_nivel, dp_lp_por_nivel, mediana_lp_por_nivel, 
                media_mt_por_nivel, dp_mt_por_nivel, mediana_mt_por_nivel) |> 
  dplyr::ungroup()

library(gt)

resultado_nivel |> 
  gt::gt() |> 
  tab_header(title = "Média e desvio padrão das proeficiências em Matemática e Língua Portuguesa por Sexo e Raça/Cor") |> 
  cols_label(
    NU_TIPO_NIVEL_INSE = "Nível Socioeconômico",
    media_lp_por_nivel = "Média de LP",
    dp_lp_por_nivel = "DP de LP",
    media_mt_por_nivel = "Média de MT",
    dp_mt_por_nivel = "DP de MT") |> 
  tab_source_note(source_note = "Fonte: SAEB") |> 
  tab_style(
    style = list(cell_fill(color = "#F4F4F4")),
    locations = cells_body(columns = c(NU_TIPO_NIVEL_INSE))
  ) |>
  fmt_number(
    columns = c(media_lp_por_nivel, media_mt_por_nivel, dp_lp_por_nivel, dp_mt_por_nivel),
    decimals = 2,
    use_seps = FALSE
  )
```

### 8) Salvando resultado

```{r, salvando-resultados}

data.table::fwrite(resultado_regiao, here::here("1-Semestre/CienciaDeDados-STC878/R/Atividade1/resultado_regiao.csv"))
data.table::fwrite(resultado_sexo_tipoEscola, here::here("1-Semestre/CienciaDeDados-STC878/R/Atividade1/resultado_sexo_tipoEscola.csv"))
data.table::fwrite(resultado_nivel, here::here("1-Semestre/CienciaDeDados-STC878/R/Atividade1/resultado_nivel.csv"))



```
