---
title: "Aula 01"
lang: pt-BR
author: "Mikael Marin Coletto"
date: "2024-10-01"
format:
  html:
    toc: true
    code-fold: true
    theme: cerulean
    transition: slide
    background-transition: fade
    embed-resources: true
    # anchor-sections: true 
    smooth-scroll: true
    center: true
  pdf:
    toc: true
    number-sections: true
    colorlinks: true
---

```{r setup, include=FALSE}
knitr::opts_chunk$set(echo = TRUE)
library(dplyr)
library(ggplot2)
options(scipen = 99999)
data_from <- "local"
descritiva <- F
# data_from <- "pendrive"
if(data_from == "local"){
  data_path <- "/mnt/Netac-Dados/Projetos/R/Pos-Estat/3-Semestre/Series-temporais/Trabalho/dados/"
}
if(data_from == "pendrive"){
  data_path <- "/media/userlm/Ventoy/Projetos/R/Pos-Estat/3-semestre/Series-temporais/Trabalho/dados/"
}
rewrite_data <- F
```

## Introdução aos métodos não-paramétricos

- Níveis de mensuração das variáveis
  1 - Nominais - não existe relação (ex: não podemos falar maior menor, etc.)
  2 - Ordinais - existe relação de ordem, hierarquia (ex: bom, regularm ruim, etc.)

Ex de testes de hipótese:

#### Teste paramétrico

$$H_0: \mu = 0$$
$$H_1: \mu \neq 0$$

#### Teste não-paramétrico

$$H_0: Dist. \, Poisson$$
$$H_1: Ñ \quad Dist. \, Poisson$$

Atribuições de postos:

- Atribui-se o posto 1 a N, do menor ao maior valor. Por exemplo: 

```{r}
x <- c(25, 12, 2, 3, 100, 1000)
rank(x)
```

Nesse caso perdemos a relação de diferença (distância) entre os valores, já que ficamos apenas no ranking (ordem).

## Teste Binomial

Usado em populações dicoitômicas (sim/não, sucesso/fracasso, etc.). Por exemplo, em um teste de medicamento, onde o sucesso é a cura e o fracasso é a não-cura. O teste avaliará a proporção, onde denominamos **p** a proporção de sucesso e **q** a proporção de fracasso onde **q=1-p**.




