---
title: "Apresentacao artigo"
format:
  html:
    toc: true
    code-fold: true
    theme: sky
    transition: slide
    background-transition: fade
    embed-resources: true
    # anchor-sections: true 
    smooth-scroll: true
    center: true
  pdf:
    toc: true
    number-sections: true
    colorlinks: true
---

## Introdução

A produção de farinha de mesa a partir de raízes de mandioca é uma atividade tradicional em muitas regiões do Brasil. Ela é um produto de grande importância na alimentação da população brasileira, sendo utilizada em diversas preparações culinárias. A farinha de mesa é obtida a partir da raiz de mandioca, que é triturada, prensada e torrada. O crescimento desta atividade agrícula na Cooperativa dos Cafeicultores de Centenário do Sul, PR, fez com que houvesse uma prepocupação com a produção já que, deste processo surge um subproduto, chamado de manipueira, que é descartado no meio ambiente, além disso surgie como opção mais ecológica utilizar a manipueira como um suplemento para o solo no plantio de outras culturas da região. Este estudo visa observar o uso da manipueira como suplemento para o solo usando a técnica de fertirrigação em culturas de algodão e milho em diferentes épocas do plantio.


## Metodologia

<!-- Não precisa falar muito da metodologia de como foi feito, mas é preciso especificar bem o tipo de experimento (DIC, DBC, DQL, etc) -->
O estudo foi feito em uma fazenda numa área do Paraná, onde foram plantadas culturas de algodão e milho. O experimento foi realizado em delineamento em blocos casualizados (DBC), com doze tratamentos (uma combinação de doses de manipueira e época de plantio) e mais um controle (chamado de testemunha) e dois blocos (duas cultivares, o algodão e o milho).

```{r}
tratamentos <- read.csv("tabelas/tabela_experimento_trat.csv")

library(gt)
gt::gt(tratamentos) |> 
  tab_style(
    style = cell_text(weight = "bold"),
    locations = cells_column_labels()
  ) |> 
  gt::cols_label(
    tratamento = "Tratamento",
    dose = "Dose de Manipueira (m³/ha)",
    epoca = "Época de aplicação"
  )
  
 

```

```{r}
dados <- read.csv("tabelas/dados_teste_2_blocos.csv")

library(gt)
gt::gt(dados) |> 
  tab_style(
    style = cell_text(weight = "bold"),
    locations = cells_column_labels()
  ) |> 
  gt::cols_label(
    Tratamento = "Tratamento",
    Stand = "Stand",
    Prod = "Produção"
  )

```


## Delineamento em Blocos Casualizado (DIC)

Expressão matemática:

$$ y_{ij} = \mu + \tau_i + \beta_j + \epsilon_{ij}$$

Sendo:

$y_{ij}$ = observação da variável resposta no i-ésimo tratamento e j-ésima repetição

$\mu$ = média geral

$\tau_i$ = efeito do i-ésimo tratamento ($i = 1, 2$)

$\beta_j$ = efeito do j-ésimo bloco ($j = 1, 2$)

$\epsilon_{ij}$ = erro aleatório associado à observação $y_{ij}$

## Resultados do artigo

```{r}
resultados <- read.csv("tabelas/resultados_artigo.csv") |> 
  janitor::clean_names()

gt::gt(resultados) |> 
  tab_style(
    style = cell_text(weight = "bold"),
    locations = cells_column_labels()
  ) |> 
  gt::cols_label(
    epoca_de_aplicacao = "Época de aplicação",
    dose_m_ha = "Dose (m³/ha)",
    algodao_em_caroco_stand_n_plantas_prod_m = "Algodão (Stand)",
    algodao_em_caroco = "Algodão (%)",
    algodao_em_caroco_producao_kg_ha = "Algodão (Produção kg/ha)",
    milho_em_graos_stand_n_plantas_prod_m = "Milho (Stand)",
    milho_em_graos = "Milho (%)",
    milho_em_graos_producao_kg_ha = "Milho (Produção kg/ha)"
  )

# resultados$algodao_em_caroco_stand_n_plantas_prod_m
```       

- A aplicação de doses crescentes de manipueira no solo inibiu a emergência das plantas de algodão e milho, em todas as épocas, em grandes quantidades de manipueira. Portanto, seria viável o uso dela na fertirrigação numa dose limite de 50m³/ha em uma única aplicação.

- Doses superiores a 50m³/ha de manipueira devem ser aplicadas no mínimo 40 dias antes do plantio.

- Na aplicação em pós-emergência (30 dias) o milho se mostoru mais tolerante para as doses estudadas.

- Na área a ser aplicada a manipueira, deverá ser aumentada a densidade de plantio.


## Resultados (meus)

Os resultados obtidos estão apresentados na tabela abaixo:

```{r}
ExpDes::rbd(dados$Tratamento, dados$Bloco, dados$Prod, mcomp="tukey", sigT=0.05)

ExpDes::rbd(dados$Tratamento, dados$Bloco, dados$Stand, mcomp="tukey", sigT=0.05)
```

- Utilizando como variável resposta Produção, nós possuímos diferença significativa entre os tratamentos.
- Já para a variável resposta Stand, nós não possuímos variação entre os tratamentos, ou seja, não há diferença significativa entre as aplicações de manipueira.
- Em ambos os casos, a diferença de culturas (blocos) foi significativa, indicando que cada cultivar respondeu de forma diferente à aplicação de manipueira.

- Utilizando o teste de Tukey, com nível de significância de 5%, o melhor resultado para a produção foi o tratamento XIII (testemunha), tratamento VII (dose 50m³/ha e aplicação no plantio), tratamento V (dose 100m³/ha e aplicação 40 dias antes do plantio), tratamento IV (dose 50m³/ha e aplicação 40 dias antes do plantio), tratamento I (dose 50m³/ha e aplicação 40 dias antes do plantio + no plantio), tratamento X (dose 50m³/ha e aplicação 30 dias após o plantio), tratamento VI (dose 50m³/ha e aplicação no plantio), tratamento XI (dose 50m³/ha e aplicação 30 dias após o plantio) e tratamento VIII (dose 100m³/ha e aplicação no plantio).


XIII - Testemunha
VII - Dose 50m³/ha e aplicação no plantio
V - Dose 100m³/ha e aplicação 40 dias antes do plantio
IV - Dose 50m³/ha e aplicação 40 dias antes do plantio
I - Dose 50m³/ha e aplicação 40 dias antes do plantio + no plantio
X - Dose 50m³/ha e aplicação 30 dias após o plantio
VI - Dose 50m³/ha e aplicação no plantio
XI - Dose 50m³/ha e aplicação 30 dias após o plantio
VIII - Dose 100m³/ha e aplicação no plantio
