---
title: "Uso do gráfico de controle CUSUM para analisar surtos de Hanseníase no Brasil"
lang: pt-BR
author: "Mikael Marin Coletto"
date: "2024-11-14"
bibliography: references.bib
format:
  pdf:
    number-sections: true
    colorlinks: true
---

```{r setup, include=FALSE}
knitr::opts_chunk$set(echo = TRUE)
library(dplyr)
library(ggplot2)
options(scipen = 99999)

wd <- "/mnt/Netac-Dados/Projetos/R/Pos-Estat/3-Semestre/STC851-CEP-ControleEstatisticodoProcesso/TrabalhoFinal/"
```

# Introdução

A vigilância epidemiológica desempenha um papel fundamental na detecção precoce de surtos e epidemias em todo o mundo. Técnicas estatísticas podem ser utilizadas no monitoramento contínuo para identificar possíveis variações no comportamento dos indicadores de saúde, auxiliando na rápida resposta aos incidentes e possibilitando intervenções mais eficazes. Dentre as abordagens disponíveis, os gráficos de controle estatístico destacam-se como ferramentas poderosas e amplamente utilizadas para diferenciar entre variações comuns e anormais, como surtos e epidemias.

Originalmente empregados na indústria para o controle de processos, os gráficos de controle tradicionais têm sido cada vez mais adotados na área epidemiológica, especialmente na detecção de doenças infecciosas. Dentre essas ferramentas, o gráfico CUSUM (Cumulative Sum) tem ganhado destaque devido à sua maior sensibilidade a pequenas mudanças na média do processo, permitindo a detecção rápida de aumentos ou diminuições no número de casos que excedem a variação comum. Essa característica torna o CUSUM particularmente eficaz na identificação precoce de tendências emergentes que podem indicar a ocorrência de surtos.

A hanseníase é uma doença que requer monitoramento constante, devido à sua capacidade de transmissão e ao fato de que pode ser facilmente tratada se detectada precocemente. No contexto brasileiro, onde a doença ainda apresenta uma considerável incidência, é essencial implementar estratégias eficazes de vigilância. Neste trabalho, aplicaremos o gráfico de controle CUSUM para monitorar a evolução da hanseníase no Brasil, utilizando dados provenientes do Sistema de Informação de Agravos de Notificação (SINAN). Esta abordagem visa identificar, de forma preventiva, quaisquer variações significativas na incidência da doença, facilitando intervenções mais direcionadas e eficientes. Além disso, espera-se que os resultados obtidos contribuam para o aprimoramento das práticas de vigilância epidemiológica no país, oferecendo uma metodologia robusta para a detecção precoce e o controle efetivo da hanseníase.

# Referêncial teórico

A hanseníase é uma doença infectocontagiosa crônica de evolução crônica causada pela bactéria *Mycobacterium leprae*. Os sintomas da doença variam conforme a resposta imunológica do indivíduo, podendo incluir manchas na pele, perda de sensibilidade, dormência ou formigamento nas extremidades, dor ou hipersensibilidade nos nervos, edema ou nódulos, ferimentos e queimaduras entre outros. A hanseníase é uma doença de evolução lenta e progressiva, podendo levar a incapacidades físicas e deformidades se não tratada adequadamente. Sua transmissão da doença ocorre por meio de gotículas de secreções nasais e orais de indivíduos doentes não tratados, sendo mais comum em regiões com condições precárias de saneamento básico e higiene (@ms_2024_guia_vig_hans).

Mesmo sendo uma doença curável e de fácil diagnóstico, a hanseníase ainda representa um desafio para a saúde pública em muitos países, incluindo a Índia, Brasil e Indonésia (@ms_2019_estrat_enf_hans). A vigilância epidemiológica da hanseníase no Brasil é baseada em um conjunto de estratégias que incluem a notificação compulsória de todos os casos diagnosticados, tornando o Sistema de informação de Agravos de Notificação (SINAN) a principal ferramenta para registrar e acompanhar casos desta doença, assim como diversas outras (@ms_2019_manual_sinan_hans).

A qualidade e integridade dos dados do SINAN são essenciais para o monitoramento epidemiológico de diversas doenças. Por meio desses dados, é possível analisar padrões de informções da doença, além de poder observar suas variações ao longo do tempo, observar áreas de maior risco, identificar surtos, e avaliar o desempenho de programas de saúde coletiva e políticas sociais. Ainda é importante citar que, mesmo tendo um trabalho bastante relevante de digitalizar e disponibilizar os dados de agravos, existe um grande indício de subnotificação de casos em diversas doenças, inclusive na hanseníase, o que é sustentado pelo fato de tantos casos diagnosticados com estado avançado da doença (CITAÇÃO) além do agravante de ser uma doença que atinge mais as populações mais vulneráveis e com menos acesso à atendimento de saúde (CITAÇÃO).

Uma das formas para a detecção precoce de mudanças no padrão de comportamento de uma doença é o uso de ferramentas estatísticas adequadas, uma das que já tem sido utilizada em dados epidemiológico são os gráficos de controle (@sonesson_bock_disc_vig_saud_pub_estat). Tais ferramentas já tem sido amplamente utilizadas em áreas como controle de qualidade e estatística industrial, e agora estão sendo adaptadas para a vigilância em saúde, possibilitando a identificação precode de surtos e epidemias a partir de séries temporais de dados.

Dentro deste campo, o uso do gráfico de controle CUSUM (*cumulative sum control chart* ou gráfico de controle de somas acumuladas) tem ganhado destaque na vigilância em saúde (@fricker_statistical_methods_biosurvellance) por sua capacidade de detectar pequenas mudanças na incidência de uma doença ao longo do tempo entre as medições observadas e um parâmetro de referência, normalmente uma média histórica), permitindo assim identificar rapidamente tendências na ocorrência de casos antes que se caracterize um surto. Esse tipo de análise é bastante pertinente em doenças de transmissão lenta, como a hanseníase, onde essas modificações podem ser indicar falhas na vigilância, no tratamento ou em intervenções preventivas.

# Metodologia

Para a realização deste artigo, utilizaremos dados de notificação de casos de hanseníase provenientes do Sistema de Informação de Agravos de Notificação (SINAN) do Brasil. Os dados utilizados serão do período de 2001 a 2023 e foram coletados através do tabnet disponibilizado pelo Governo Federal e contêm informações sobre a incidência dos casos de hanseníase, permitindo a análise da evolução da doença ao longo do tempo. A escolha deste período visa abranger um intervalo significativo de tempo para a detecção de possíveis variações na incidência da hanseníase.

Após a coleta, os dados foram agregados por unidade de tempo, selecionamos mês para melhor visualização do longo período de tempo escolhido. Em seguida, foi feito um trabalho de limpeza e verificação da consistência dos dados, buscando por possíveis falhas no preenchimento, erros nos agrupamentos, ou demais casos de observações que precisaríamos remover da base de dados.

Na análise descritiva observamos a média, mediana, desvio padrão e valores mínimos e máximos da contagem de casos, para compreender o quadro geral da doença ao longo do período analisado. Em seguida, foi feita uma análise gráfica da série temporal, com o objetivo de identificar possíveis padrões, tendências ou sazonalidades nos dados. Para isso, utilizamos gráficos de linha e histogramas para visualizar a distribuição dos casos.

Após a análise inicial, será verificada se a série temporal é estacionária, para isso, será feito o teste de Dickey-Fuller aumentado (ADF) e o teste de Ljung-Box para verificar a presença de autocorrelação nos dados. Caso a série não seja estacionária, serão feitas as transformações nos dados, e utilizaremos um modelo ARIMA para a modelagem, e neste caso, utilizaremos os resíduos da série para a construção do gráfico de controle. O intuito é que, após estacionarmos a série, se obtivermos valores fora dos limites nos resíduos, é um indicativo de que a própria série está saindo de controle.

E assimn serão feitos os primeiros cálculos para a construção do gráfico de controle de somas acumuladas (CUSUM).

O primeiro passo é a definição do nível de referência $\mu$, obtido através do cálculo da média histórica do número de casos nos períodos considerados livres de surto. Em seguida definimos o parâmetro de deslocamento $k$, geralmente definido como uma fração do desvio-padrão histórico da série, esse parâmetro vai determinar a sensibilidade do gráfico à pequenas variações na média, quanto menor, mais sensível, mas podendo aumentar as chances de termos falsos positivos.

E então, calcularemos os incrementos cumulativos, para cada ponto de contagem observado no mês, vamos definir um incremento em relação à média histórica como $X_t - (\mu + k)$ . Para o valor superior ($CUSUM^+$) teremos:

$$S_H(i) = max(0, S_H(i-1) + X_t - (\mu + k)$$

E para o valor inferior ($CUSUM^-$) teremos: $$S_L(i) = max(0, S_L(t-1)^- + ((\mu - k)- X_t)$$

Estabeleceremos o limite de controle ($H$), utilizando o nível de confiança e o tamanho da amostra como parâmetros com base no desvio-padrão histórico.

Será feita uma comparação com o método de Shewhart para observar a diferença na sensibilidade das variações, e possíveis casos onde o gráfico de CUSUM fornece alarmes mais precoces ou mais precisos.

Além dessa comparação, faremos também análise de diferentes usos de $k$ e $H$ , para testar a melhor opção de escolha entre sensibilidade, ou seja, detectar surtos precoces, e especificidade, evitar falsos positivos.

Os softwares que serão utilizados serão a linguagem R, criada com o intuito de ser uma linguagem estatística, o ambiente de desenvolvimento do relatório e das análises será o RStudio, utilizando os pacotes *quarto* para construção do relatório, *dplyr* para manipulação dos dados, *ggplot2* para elaboração dos gráficos, o pacote *forecast* para modelagem da série temporal e o pacote *qcc* para construção do gráfico de controle do tipo CUSUM (@package_qcc).

# Resultados

## Avaliando banco de dados

A primeira etapa será uma análise exploratória dos dados de hanseníase obtidos através do sinan, para isso, vamos carregar os dados e observar a completude dos dados no quesito data de diagnóstico e o ID do agravo (CID).

```{r, lendo-dados-analise-inciial}
sinan_hans_2001_2023 <- data.table::fread(
  paste0(wd, "dados/sinan_hansbr_2001_2023.csv")) |> 
  dplyr::rename(CID = ID_AGRAVO, DATA = DT_DIAG) |> 
  dplyr::mutate(
    data_ = lubridate::ymd(DATA),
    # Extraindo mes e ano da data
    ano_mes = paste0(substr(DATA, 1, 4), "-", substr(DATA, 5, 6)))

## Verificando CID, se temos apenas o de Hanseníase
cid_distinct <- dplyr::distinct(sinan_hans_2001_2023, CID) |> dplyr::pull()

# Observando preenchimento de CID e datas
n_inv_cid_data <- sinan_hans_2001_2023 |> 
  dplyr::filter(is.na(CID) | is.na(DATA)) |> 
  dplyr::count() |> 
  dplyr::pull()

```

Pelo código acima, observamos que o único CID disponível nesta base de dados é o de Hanseníase `r cid_distinct`. Além disso, não temos nenhum caso sem CID ou sem data de diagnóstico preenchida (a contagem retornou `r n_inv_cid_data`). Porém, temos casos de diagnóstico em datas muito mais antigas do que a análise propôs, portanto os casos anteriores à 2001 serão removidos da base de dados logo adiante, o que pode ser um erro de preenchimento ou um caso de diagnóstico tardio.

## Análise exploratória

```{r, dados-hans-visualizacao, echo=FALSE}
## Fazendo contagens por ano/mês
sinan_hans_2001_2023_anomes <- sinan_hans_2001_2023 |> 
  dplyr::group_by(ano_mes) |> 
  dplyr::summarise(n = n())

## Removendo anos anteriores (dados incompletos)
sinan_hans_2001_2022_anomes <- sinan_hans_2001_2023_anomes |> 
  dplyr::filter(ano_mes >= "2001-01", ano_mes <= "2022-12") |>
  dplyr::mutate(ano_mes_graf = lubridate::ymd(paste0(ano_mes, "-01")))

## Criando gráfico da distribuição de casos
sinan_hans_2001_2022_anomes |> 
  ggplot2::ggplot(ggplot2::aes(x = ano_mes_graf, y = n)) +
  ggplot2::geom_line() +
  ggplot2::labs(
    title = "Distribuição de casos de Hanseníase de 2001 à 2022 no Brasil", 
    x = "Ano",
    y = "Número de casos") + 
  ggplot2::theme_minimal()
```

O gráfico da série temporal do número de casos ao longo dos anos nos mostra que os dados de 2023 não parecem ser muito consistentes, portanto removeremos este ano nas futuras análises

```{r,  include=FALSE}
# sinan_hans_2001_2022_anomes <- sinan_hans_2001_2023_anomes |> 
#   dplyr::filter(ano_mes >= "2001-01", ano_mes <= "2022-12")
#   
# Box.test(sinan_hans_2001_2022_anomes$n, lag = 15, type = "Ljung-Box")
# 
# par(mfrow = c(1, 2))
# acf(sinan_hans_2001_2022_anomes$n, main = "ACF - Hanseníase")
# pacf(sinan_hans_2001_2022_anomes$n, main = "PACF - Hanseníase")
```

## Avaliando normalidade e medidas de tendência central

Agora iremos verificar a normalidade dos dados, tanto via inspeção visual no histograma, quanto usando o teste de Shapiro-Wilk.

```{r, echo=FALSE}
## Removendo anos anteriores e posteriores a período determinado (dados incompletos)
sinan_hans_2001_2022_anomes <- sinan_hans_2001_2023_anomes |>
  dplyr::filter(ano_mes >= "2001-01", ano_mes <= "2022-12")

## Criando histograma dos dados
sinan_hans_2001_2022_anomes |> 
  ggplot2::ggplot(ggplot2::aes(x = n)) +
  ggplot2::geom_histogram(bins = 30) +
  ggplot2::labs(
    title = "Histograma de casos de hanseníase de 2001 a 2022 no RS", 
    x = "Número de casos", 
    y = "Frequência") + 
  ggplot2::theme_minimal()

## Rodando teste de normalidade
shapiro.test(sinan_hans_2001_2022_anomes$n)
```

Ambos os resultados nos mostram que os dados parecem seguir uma distribuição normal, o histograma da distribuição de contagem e o resultado do teste de shapiro wilk indicam normalidade.

O passo seguinte foi analisar as medidas de tendência central e dispersão dos dados, para isso, calculamos a média, mediana, desvio padrão e valores mínimos e máximos da contagem de casos.

```{r, tendencia-central, echo=FALSE}
## Calculando medidas de tendência central
medidas_centrais <- sinan_hans_2001_2022_anomes |> 
  dplyr::summarise(
    `Mínimo` = min(n),
    `Média` = mean(n),
    Mediana = median(n),
    `Máximo` = max(n),
    `Desvio Padrão` = sd(n)) |> 
  dplyr::ungroup()

df_medidas_centrais <- data.frame(t(medidas_centrais)) |> 
  tibble::rownames_to_column("Medida") |> 
  dplyr::rename("Valor" = 2)

## Criando tabela das medidas de tendência central
gt::gt(df_medidas_centrais) |> 
  gt::fmt_number(decimals = 2)

## Calculando quartis
quartis <- quantile(
  sinan_hans_2001_2022_anomes$n, 
  probs = c(0.25, 0.5, 0.75))

## Boxplot dos dados de hanseníase
ggplot2::ggplot(sinan_hans_2001_2022_anomes) +
  ggplot2::geom_boxplot(ggplot2::aes(y = n), width = 0.5) +
  ggplot2::labs(
    title = "Boxplot dos casos de Hanseníase de 2001 a 2022 no Brasil", 
    x = "Número de casos", 
    y = "") + 
  ggplot2::theme_minimal() +
  ggplot2::theme(
    axis.text.x = element_blank(),
    panel.grid.major.x = element_blank(),
    panel.grid.minor.x = element_blank()) +
  ## Definindo tamanho do eixo x para o boxplot ficar menos comprido
  ggplot2::scale_x_discrete(expand = ggplot2::expansion(add = c(0.4, 0.4)))

```

Os dados possuem uma dispersão considerável, mas mais de 50% deles estão dentro dos quartis 2 e 3, o que indica que a maior parte dos dados está concentrada em uma faixa relativamente estreita. A média e a mediana estão próximas, o que sugere que a distribuição dos dados é simétrica. O boxplot ajuda a visualizar essa distribuição.

## Avaliando estacionariedade

Para verificar a estacionariedade da série temporal, utilizaremos o teste de Dickey-Fuller aumentado (ADF) e o teste de Ljung-Box para verificar a presença de autocorrelação nos dados.

```{r, testes-estacionariedade, warning=FALSE, message=FALSE, echo=FALSE}
## Teste de autocorrelação de Ljung-box
ljung_box <- Box.test(sinan_hans_2001_2022_anomes$n, 
                      lag = 15, 
                      type = "Ljung-Box")

## Teste de estacionaridade de Dickey-Fuller aumentado
adf <- tseries::adf.test(sinan_hans_2001_2022_anomes$n)

## Gráficos de ACF e PACF
par(mfrow = c(1, 2))
acf(sinan_hans_2001_2022_anomes$n, main = "ACF - Hanseníase")
pacf(sinan_hans_2001_2022_anomes$n, main = "PACF - Hanseníase")

```

Por inspeção visual dos gráficos de autocorrelação e autocorrelação parcial temos o indício de que a série não é estacionária, e o teste de Ljung-Box também confirmam essa hipótese (rejeitando a hipótese nula à 5% de nível de confiança, de que não existe autocorrelação nos dados, com p-valor $=$ `r ljung_box$p.value`), já o teste de Dickey-Fuller aumentado indica o contrário, de que a série já é estacionária (rejeitando a hipótese nula de que os dados não são estacionários à 5% de nível de confiança, com p-valor $=$ `r adf$p.value`). Com base nos correlogramas e no teste de Ljung-Box, faremos transformações na série para torná-la estacionária.

## Modelando a série

Para a modelagem, utilizaremos o pacote `forecast` para ajustar um modelo ARIMA aos dados e verificar a estacionariedade dos resíduos, usando sua função *auto.arima* para definir o modelo. Essa função testa diversos parâmetros de autocorrelação, de médias móveis e de diferenciação para encontrar o melhor modelo para a série temporal, definido pelos menores valores de AIC e BIC.

```{r, diferenciação, warning=FALSE, message=FALSE, echo=FALSE}
library(forecast)

# Preparar os dados para o gráfico
casos <- sinan_hans_2001_2022_anomes$n

# Converter os dados para uma série temporal
dados_ts <- ts(casos, start = c(2001, 1), frequency = 12)

# Criar modelo para os dados
# modelo <- auto.arima(dados_ts) # -> Melhor modelo ARIMA (3, 1, 2)(2, 0, 0)[12]

## Modelo definido
modelo <- arima(
  dados_ts, 
  order = c(3, 1, 2), 
  seasonal = list(order = c(2, 0, 0), period = 12))

residuos <- as.data.frame(modelo$residuals)

## Gráfico dos resíduos
residuos |>
  ggplot2::ggplot(ggplot2::aes(x = x)) +
  ggplot2::geom_histogram(bins = 30) +
  ggplot2::labs(
    title = "Histograma dos resíduos do modelo", 
    x = "Resíduos", 
    y = "Frequência") +
  ggplot2::theme_minimal()

## Verificando estacionariedade nos resíduos
### Teste de Ljung-Box para verificar autocorrelação
ljung_box <- Box.test(residuos, type = "Ljung-Box")
# ljung_box
### Teste Augmented Dickey-Fuller para verificar estacionariedade
adf_test <- tseries::adf.test(
  ts(residuos$x, start = c(2001, 1), frequency = 12), 
  alternative = "stationary")
# adf_test

## Gráficos de ACF e PACF dos resíduos
par(mfrow = c(1, 2))
acf(residuals(modelo), main = "ACF - Resíduos")
pacf(residuals(modelo), main = "PACF - Resíduos")

```

Agora que modelamos a série e verificamos a estacionariedade dos resíduos, podemos prosseguir com a construção do gráfico de controle CUSUM.

## Gráfico CUSUM

Após a estabilização da série, iremos começar a construção do gráfico de controle CUSUM. Para isso vamos utilizar os resíduos da série temporal modelada, calcular a média histórica dos casos de hanseníase e o desvio padrão, que serão utilizados para definir os parâmetro de deslocamento e de decisão do gráfico.

```{r, calculo-parametros-cusum, echo=FALSE, warning=FALSE, message=FALSE, include=FALSE}
# # Calculando a média histórica e o desvio padrão
# media_historica <- mean(residuos$x)
# desvio_padrao <- sd(residuos$x)
# 
# # Definindo o parâmetro de deslocamento
# k <- 1
# ## Definindo o parâmetro de decisão
# h <- 5 * desvio_padrao
# 
# ## Função para cálculo dos limites inferiores e superiores do gráfico de controle CUSUM
# limites_cusum <- function(data, target, k) {
#   xi <- data
#   n <- length(xi)
#   Sh <- numeric(n)
#   Sl <- numeric(n)
# 
# 
#   for (i in 1:n) {
#     if (i == 1) {
#       Sh[i] <- max(0, xi[i] - target - k)
#       Sl[i] <- max(0, target - k - xi[i])
#     } else {
#       Sh[i] <- max(0, Sh[i-1] + xi[i] - target - k)
#       Sl[i] <- max(0, target - k - xi[i] + Sl[i-1])
#     }
#   }
# 
#   return(list(Sh = Sh, Sl = Sl))
# }
# 
# limites <- limites_cusum(data = residuos$x, target = media_historica, k = k)
# 
# residuos$Sh <- limites$Sh
# residuos$Sl <- limites$Sl
# residuos$ano_mes <- sinan_hans_2001_2022_anomes$ano_mes
# 
# residuos <- residuos |> 
#   dplyr::mutate(ano_mes_graf = lubridate::ymd(paste0(ano_mes, "-01")))
# 
# # Gráfico
# ggplot(residuos, aes(x = ano_mes_graf, y = x)) +
#   geom_line(size = 1) +
#   geom_line(y = residuos$Sh, linetype = "dashed", color = "red") +
#   geom_line(y = residuos$Sl, linetype = "dashed", color = "blue") +
#   labs(title = "CUSUM Control Chart for Hanseníase Cases",
#        x = "Year-Month",
#        y = "CUSUM",
#        color = "CUSUM Type") +
#   theme_minimal() +
#   theme(axis.text.x = element_text(angle = 45, hjust = 1))
# 

```

```{r, qcc-cusum, warning=FALSE, message=FALSE, echo=FALSE}
library(qcc)

## Adicionando coluna de ano-mês para os resíduos
residuos$ano_mes <- sinan_hans_2001_2022_anomes$ano_mes
residuos <- residuos |> 
  dplyr::mutate(ano_mes_graf = lubridate::ymd(paste0(ano_mes, "-01")))

# Criar gráfico CUSUM para os resíduos com H = 4, k = 1/2
invisible(cusum(residuos$x,
      decision.interval = 4, # Limite de controle (H)
      se.shift = 1/2,        # Parâmetro de deslocamentoe (k)
      digits = 4,
      title = "Gráfico CUSUM para os resíduos (H = 4, k = 1/2)",
      xlab = "Meses (em ordem cronológica)",
      ylab = "Desvio Padrão",
      labels = residuos$ano_mes))

# Criar gráfico CUSUM para os resíduos com H = 4, k = 1
invisible(cusum(residuos$x,
      decision.interval = 4, # Limite de controle (H)
      se.shift = 1,        # Parâmetro de deslocamentoe (k)
      digits = 4,
      title = "Gráfico CUSUM para os resíduos (H = 4, k = 1)",
      xlab = "Meses (em ordem cronológica)",
      ylab = "Desvio Padrão",
      labels = residuos$ano_mes))

# Criar gráfico CUSUM para os resíduos com H = 5, k = 1/2
invisible(cusum(residuos$x,
      decision.interval = 5, # Limite de controle (H)
      se.shift = 1/2,        # Parâmetro de deslocamentoe (k)
      digits = 4,
      title = "Gráfico CUSUM para os resíduos (H = 5, k = 1/2)",
      xlab = "Meses (em ordem cronológica)",
      ylab = "Desvio Padrão",
      labels = residuos$ano_mes))

# Criar gráfico CUSUM para os resíduos com H = 5, k = 1
invisible(cusum(residuos$x,
      decision.interval = 5, # Limite de controle (H)
      se.shift = 1,          # Parâmetro de deslocamentoe (k)
      digits = 4,
      title = "Gráfico CUSUM para os resíduos (H = 5, k = 1)",
      xlab = "Meses (em ordem cronológica)",
      ylab = "Desvio Padrão",
      labels = residuos$ano_mes))

```

Avaliando ambos os gráficos, podemos observar que o gráfico com $H = 4$ e $k = 1/2$ é mais sensível a pequenas variações, enquanto o gráfico com $H = 5$ e $k = 1$ é mais conservador, exigindo uma mudança maior para acionar um alarme. O primeiro gráfico nos dá diversos pontos fora de controle, entre 2002 e 2005 indicando surtos, alguns pontos em 2006 à 2008 indicando valores abaixo do esperado, pontos em 2009 novamente indicando surtos e o período de pandemia quase como um todo a partir de 2020 até 2021 indicando o número de casos abaixo do esperado, além disso usando o contexto geral da doença, a distribuição da série original e sabendo que passamos por um período de pandemia em 2020, o segundo gráfico praticamente nos dá a série sob controle durante todo o período senão levarmos em conta o período de pandemia. A escolha entre esses parâmetros dependerá do objetivo da análise, se o foco for detectar surtos precocemente, o gráfico mais sensível é mais adequado, mas se o objetivo for evitar falsos positivos, o gráfico mais conservador é a melhor opção.

## Comparando com o gráfico de Shewhart

Para comparar a sensibilidade do gráfico CUSUM com o gráfico de Shewhart, construiremos um gráfico de controle tradicional para os resíduos da série temporal modelada.

```{r, shewhart, warning=FALSE, message=FALSE, echo=FALSE}
# Gráfico de controle de Shewhart
invisible(qcc(residuos$x, type = "xbar.one",
              title = "Gráfico de Controle de Shewhart para os resíduos",
               xlab = "Meses (em ordem cronológica)", 
              ylab = "Desvio Padrão", 
              labels = residuos$ano_mes))
```

O gráfico de Shewart é bem menos sensível as variações, indicando um resultado mais próximo do segundo gráfico de CUSUM que elaboramos, mas indicando apenas dois pontos fora de controle, quando comparado com aos 12 pontos fora de controle do gráfico de CUSUM mais conservador, o que nos mostra que o gráfico de controle CUSUM é mais sensível a pequenas variações na média, permitindo a detecção precoce de surtos e tendências emergentes.

```{r, test, include=FALSE}
# Carregar as bibliotecas necessárias
library(ggplot2)
library(dplyr)
library(tidyr)

# Carregar os dados
dados <- sinan_hans_2001_2022_anomes

# Converter 'ano_mes' para formato Date (assumindo formato "AAAA-MM")
dados$ano_mes <- as.Date(paste0(dados$ano_mes, "-01"))

# Garantir que 'n' seja numérico
dados$n <- as.numeric(dados$n)

# Calcular a média alvo e parâmetros
mu <- mean(dados$n, na.rm = TRUE)
sigma <- sqrt(mu)
k <- 0.5
h <- 5

# Inicializar vetores CUSUM
C_plus <- numeric(nrow(dados))
C_minus <- numeric(nrow(dados))

# Calcular CUSUM
C_plus[1] <- max(0, dados$n[1] - (mu + k))
C_minus[1] <- max(0, dados$n[1] - (mu - k))

for(i in 2:nrow(dados)){
  C_plus[i] <- max(0, C_plus[i-1] + dados$n[i] - (mu + k))
  C_minus[i] <- max(0, C_minus[i-1] + dados$n[i] - (mu - k))
}

dados$C_plus <- C_plus
dados$C_minus <- C_minus

# Definir os limites de controle
dados$C_plus_limit <- h
dados$C_minus_limit <- -h

# Preparar os dados para plotagem
dados_cusum <- dados %>%
  select(ano_mes, C_plus, C_minus) %>%
  pivot_longer(cols = c("C_plus", "C_minus"), 
               names_to = "Tipo_CUSUM", 
               values_to = "Valor_CUSUM")

# Identificar sinais para C_plus e C_minus separadamente
sinais_plus <- dados %>%
  filter(C_plus > h) %>%
  mutate(Tipo_CUSUM = "C_plus",
         Valor_CUSUM = C_plus,
         Sinal = "Aumento")

sinais_minus <- dados %>%
  filter(C_minus < -h) %>%
  mutate(Tipo_CUSUM = "C_minus",
         Valor_CUSUM = C_minus,
         Sinal = "Redução")

# Combinar os sinais
sinais <- bind_rows(sinais_plus, sinais_minus)

# Criar o gráfico CUSUM com anotações
ggplot(dados_cusum, aes(x = ano_mes, y = Valor_CUSUM, color = Tipo_CUSUM)) +
  geom_line(size = 1) +
  geom_hline(yintercept = h, linetype = "dashed", color = "red") +
  geom_hline(yintercept = -h, linetype = "dashed", color = "red") +
  geom_point(data = sinais, aes(x = ano_mes, y = Valor_CUSUM), 
             size = 2, shape = 21, fill = "yellow") +
  labs(title = "Gráfico CUSUM para Casos de Hanseníase",
       x = "Ano-Mês",
       y = "CUSUM",
       color = "Tipo CUSUM") +
  theme_minimal() +
  theme(axis.text.x = element_text(angle = 45, hjust = 1))
```

# Conclusão

A hanseníase é uma doença milenar que ainda representa um desafio para a saúde pública em muitos países, principalmente no Brasil. A vigilância epidemiológica tem papel fundamental na resposta à doenças, permitindo a detecção precoce de surtos e epidemias, bem como o acompanhamento da evolução das doenças ao longo do tempo. O uso dos dados administrativos do SINAN são um avanço importante para a vigilância no Brasil, mas ainda há desafios a serem superados, como a subnotificação de casos e a qualidade dos dados.

Nesse contexto, o uso de gráficos de controle mostra-se uma ótima ferramenta para a vigilância em saúde, pososbilitando a detecção precoce de surtos e epidemias a partir de séries temporais de dados, a flexibilidade na definição de parâmetros torna esses gráficos adequados à diferentes tipos de comportamentos de transmissão de doenças, tornando-os mais sensíveis e específicos conforme as características do agravo em análise. Dentre as abordagens disponíveis, o gráfico de controle CUSUM, em particular, tem se destacado por sua capacidade de detectar pequenas variações na incidência de uma doença ao longo do tempo, permitindo identificar tendências emergentes antes que se caracterize um surto. Além disso, é uma ferramenta de fácil construção e aplicação contínua, tornando-o uma excelente opção para a vigilância em saúde.

Apesar de a literatura nacional ainda ser inscipiente nesse campo, a experiência demonstrada incetiva o uso de ferramentas estatísticas mais robustas e de fácil implementação para auxiliar diferentes cenários epidemiológicos, como a hanseníase, e em diferentes contextos de saúde pública no Brasil. Dessa forma este estudo contribui para o avanço da vigilância epidemiológica no país, fortalecendo a capacidade do sistema de saúde em responder de forma eficiente frente à ameaças emergentes e apoiando os gestores de saúde na tomada de decisões baseadas em evidências.

# Bibliografia
