---
title: "Análise do ganho de recursos em um Gacha"
subtitle: "Dados do jogo SLA"
lang: pt-BR
author: "Mikael Marin Coletto"
date: "2024-10-10"
format:
  html:
    toc: true
    code-fold: true
    theme: cerulean
    transition: slide
    background-transition: fade
    embed-resources: true
    # anchor-sections: true 
    smooth-scroll: true
    center: true
  pdf:
    toc: true
    number-sections: true
    colorlinks: true
---

```{r setup, include=FALSE}
knitr::opts_chunk$set(echo = TRUE)
library(dplyr)
library(ggplot2)
options(scipen = 99999)
# data_from <- "local"
data_from <- "cloud"
sheet_url <- "https://docs.google.com/spreadsheets/d/1UC_f22LUEmEGjkpi9M6n-IBcDuY2KrcUxFY229hDMko/edit?gid=821217509#gid=821217509"

```

```{css}
#| echo: false
p {
  text-align: justify
}
```

# Introdução

Neste trabalho, vamos analisar os dados de aquisição de recursos em um jogo gacha. O objetivo é verificar se houve um aumento no número de recursos adquiridos ao longo dos dias, e tentar identificar se há alguma tendência de crescimento.
Os dados foram colhidos por mim, em uma conta que faz gastos mensais mínimos, comprando o que chamam de "passes mensais".

Um jogo gacha é um jogo eletrônico que implementa um sistema de monetização (compra de itens) que é semelhante a um jogo de azar. Normalmente, esses jogos são gratuitos, mas para adquirir itens especiais, é necessário gastar dinheiro real. É um formato muito popular no oriente e principalmente no mercado mobile, mas atualmente os jogos tem sido lançado em suas versões para o mundo todo e também suportando outras plataformas, como computadores e consoles.

# Carregando os dados

```{r, dados}
## Ler dados da planilha do googlesheets
if(data_from == "local"){
  dados <- read.csv("dados.csv", sep = ";", dec = ",")
} else {
  dados <- googlesheets4::read_sheet(sheet_url, sheet = "SerieTemporal_Essencia")
}
```

## Análise inicial

### Verificando o mínimo e máximo e a quantidade de dados

```{r, analise-inicial}

min_s_extra <- min(dados$`Ganho S/Extra`)
max_s_extra <- max(dados$`Ganho S/Extra`)
min_c_extra <- min(dados$`Ganho C/Extra`)
max_c_extra <- max(dados$`Ganho C/Extra`)
min_total <- min(dados$`Ganho total`)
max_total <- max(dados$`Ganho total`)

n <- nrow(dados)

## Faça uma tabela c/ os dados de mínimo e máximo e a quantidade de dados
tabela <- data.frame(
  min_s_extra = min_s_extra,
  max_s_extra = max_s_extra,
  min_c_extra = min_c_extra,
  max_c_extra = max_c_extra,
  min_total = min_total,
  max_total = max_total,
  n = n
)

tabela |> 
  gt::gt() |>
  gt::fmt_number(
    columns = c(min_s_extra, max_s_extra, min_c_extra, max_c_extra, min_total, max_total, n),
    decimals = 0
  )
```

### Observando a série temporal

```{r, serie-temporal}

dados |> 
  ggplot(aes(x = Dia, y = `Ganho total`)) +
  geom_line() +
  labs(
    title = "Ganho total ao longo dos dias",
    x = "Dia",
    y = "Ganho total"
  ) + 
  ggplot2::theme_minimal()
```

## Preparando dados

Para esta avaliação, usaremos os dados apenas de um estado, pelos dados analisados anteriormente, os estados com maior número de focos de incêndio são o Pará e Mato Grosso, pelos dados coletados.
Portanto, faremos uma primeira análise com dados apenas do Pará.

```{r, preparando-dados}

```
