---
title: "Trabalho"
subtitle: "Dados de Queimadas"
lang: pt-BR
author: "Mikael Marin Coletto"
date: "2024-10-01"
format:
  html:
    toc: true
    code-fold: true
    theme: cerulean
    transition: slide
    background-transition: fade
    embed-resources: true
    # anchor-sections: true 
    smooth-scroll: true
    center: true
  pdf:
    toc: true
    number-sections: true
    colorlinks: true
---

```{r setup, include=FALSE}
knitr::opts_chunk$set(echo = TRUE)
library(dplyr)
options(scipen = 99999)
```

# Introdução

Neste trabalho, vamos analisar os dados de queimadas no Brasil. Os dados foram obtidos do portal BDQueimadas do INPE (Instituto Nacional de Pesquisas Espaciais) e estão disponíveis em [https://terrabrasilis.dpi.inpe.br/queimadas/bdqueimadas/#exportar-dados](https://terrabrasilis.dpi.inpe.br/queimadas/bdqueimadas/#exportar-dados).       

O intuito é analisar a quantidade de focos de queimadas por mês e ano, tentando identificar se houve um aumento no número de queimadas ao longo dos últimos anos.

# Carregando os dados

```{r, dados}
dados_2023_2024 <- data.table::fread("dados/focos_qmd_inpe_2023-10-01_2024-10-01_32.767240.csv")

df_queimadas_2023_2024 <- dados_2023_2024 |> 
  dplyr::arrange(Estado, Municipio, DataHora)

## Verificando quantas informações temos cada município
df_queimadas_2023_2024_ag_mun_sat <- df_queimadas_2023_2024 |> 
  dplyr::group_by(Municipio, Satelite) |> 
  dplyr::mutate(n = n()) |> 
  dplyr::distinct(Municipio, Satelite, .keep_all = T) |>
  dplyr::select(Estado, Municipio, Satelite, n) |> 
  dplyr::ungroup()

df_top_22 <- df_queimadas_2023_2024_ag_mun_sat |> 
  # head(22)
  dplyr::slice(1:22)

dados_2014_2015 <- data.table::fread("dados/focos_qmd_inpe_2014-10-01_2015-10-01_41.322529.csv")

df_queimadas_2014_2015 <- dados_2014_2015 |> 
  dplyr::arrange(Estado, Municipio, DataHora)

## Verificando quantas informações temos cada município
df_queimadas_2014_2015_ag_mun_sat <- df_queimadas_2014_2015 |> 
  dplyr::group_by(Municipio, Satelite) |> 
  dplyr::mutate(n = n()) |> 
  dplyr::distinct(Municipio, Satelite, .keep_all = T) |>
  dplyr::select(Estado, Municipio, Satelite, n)

## Observando um município
df_mun <- dados |> 
  dplyr::filter(Municipio == "FEIJÓ")

```
