---
title: "Trabalho 2 Bruno Milani"
author: "Bruno Milani"
date: "2024-10-30"
output:
  pdf_document: default
  html_document: default
---

```{r setup, include=FALSE}
knitr::opts_chunk$set(echo = TRUE)
```

## Questão 1

Diga se a série a ser estudada é  estacionária utilizando os métodos desenvolvidos em sala de aula, caso a série seja não estacionária qual o procedimento a ser adotado;

```{r, warning = FALSE, message = FALSE}
# Abrir pacotes
library(tseries)
library(urca)
library(readxl)
library(forecast)
library(fracdiff)

# Ler o arquivo do Excel
caminho_arquivo <- "C:/BRUNO/ESTATÍSTICA/Previsão Aplicada/Trabalho 2/T1.xlsx"
T1 <- read_excel(caminho_arquivo)

# Teste de Dickey-Fuller Aumentado (ADF)
adf_test <- adf.test(T1$T1, alternative = "stationary")
print("Teste de Dickey-Fuller Aumentado (ADF):")
print(adf_test)

# Teste KPSS
kpss_test <- kpss.test(T1$T1)
print("Teste KPSS:")
print(kpss_test)

# Teste Phillips-Perron (PP)
pp_test <- pp.test(T1$T1)
print("Teste de Phillips-Perron (PP):")
print(pp_test)

plot(T1$T1, type = "l", main = "Temperatura T1 ao Longo do Tempo", xlab = "Tempo", ylab = "Temperatura")
```
Os testes ADF e Phillip Perron aplicados às séries originais rejeitaram a hipótese nula, o que indica que podem ser consideradas estacionárias. No entanto, o teste KPSS também rejeitou a hipótese nula, o que neste caso indica não estacionariedade. A inspeção visual da série aparenta ter tendência, o que também é indício de não estacionariedade; Optei por analisar a série com diferenciação e sem.

## Questão 2
Determine a função geradora da série temporal e o provável modelo;

```{r, warning = FALSE, message = FALSE}
# Explorando os dados
acf(T1$T1, main = "Função de Autocorrelação (ACF)")
pacf(T1$T1, main = "Função de Autocorrelação Parcial (PACF)")
```
O correlograma apresenta as barras acima do intervalo de confiança, o que indica autocorrelação. Aparentemente não há cortes abruptos, que indicariam um componente MA, mas há oscilações que se repetem, com picos em intervalos regulares, o que indica sazonalidade. Os intervalos aparentam estar a cada 6 ou 7 observações, o que justifica a tentativa de incorporar um componente sazonal com uma destas ordens.

No correlograma parcial, além da extrapolação dos intervalos de confiança, verifica-se o corte abrupto após a primeira observação, o que indica que a ordem AR é 1, mas não aparenta haver um decay exponencial que indicaria um componente MA.

## Questão 3
Estime no mínimo dois modelos concorrentes que você consideraria importante para os seus estudos futuros com os respectivos parâmetros;

```{r, warning = FALSE, message = FALSE}
##Estimação dos Modelos
# Estimação do Modelo 1
modelo_arima1 <- arima(T1$T1, order = c(1, 0, 1))

# Extrair e apresentar coeficientes estimados
coeficientes <- modelo_arima1$coef
erros_padrao <- sqrt(diag(modelo_arima1$var.coef))
valores_z <- coeficientes / erros_padrao
p_valores <- 2 * pnorm(-abs(valores_z))
resultado <- data.frame(
  Coeficientes = coeficientes,
  Erro_Padrao = erros_padrao,
  Z_valores = valores_z,
  P_valores = p_valores
)
print(resultado)

# Estimação do Modelo 2
modelo_arima2 <- arima(T1$T1, order = c(2, 0, 1))

# Extrair e apresentar coeficientes estimados
coeficientes <- modelo_arima2$coef
erros_padrao <- sqrt(diag(modelo_arima2$var.coef))
valores_z <- coeficientes / erros_padrao
p_valores <- 2 * pnorm(-abs(valores_z))
resultado <- data.frame(
  Coeficientes = coeficientes,
  Erro_Padrao = erros_padrao,
  Z_valores = valores_z,
  P_valores = p_valores
)
print(resultado)

# Estimação do Modelo
modelo_arima3 <- arima(T1$T1, order = c(3, 0, 1))

# Extrair e apresentar coeficientes estimados
coeficientes <- modelo_arima3$coef
erros_padrao <- sqrt(diag(modelo_arima3$var.coef))
valores_z <- coeficientes / erros_padrao
p_valores <- 2 * pnorm(-abs(valores_z))
resultado <- data.frame(
  Coeficientes = coeficientes,
  Erro_Padrao = erros_padrao,
  Z_valores = valores_z,
  P_valores = p_valores
)
print(resultado)

# Estimação do Modelo
modelo_arima4 <- arima(T1$T1, order = c(2, 0, 2))

# Extrair e apresentar coeficientes estimados
coeficientes <- modelo_arima4$coef
erros_padrao <- sqrt(diag(modelo_arima4$var.coef))
valores_z <- coeficientes / erros_padrao
p_valores <- 2 * pnorm(-abs(valores_z))
resultado <- data.frame(
  Coeficientes = coeficientes,
  Erro_Padrao = erros_padrao,
  Z_valores = valores_z,
  P_valores = p_valores
)
print(resultado)

# Estimação do Modelo
modelo_arima5 <- arima(T1$T1, order = c(1, 1, 1), include.mean = FALSE)

# Extrair e apresentar coeficientes estimados
coeficientes <- modelo_arima5$coef
erros_padrao <- sqrt(diag(modelo_arima5$var.coef))
valores_z <- coeficientes / erros_padrao
p_valores <- 2 * pnorm(-abs(valores_z))
resultado <- data.frame(
  Coeficientes = coeficientes,
  Erro_Padrao = erros_padrao,
  Z_valores = valores_z,
  P_valores = p_valores
)
print(resultado)

# Estimação do Modelo
modelo_arima6 <- arima(T1$T1, order = c(2, 1, 1), include.mean = FALSE)

# Extrair e apresentar coeficientes estimados
coeficientes <- modelo_arima6$coef
erros_padrao <- sqrt(diag(modelo_arima6$var.coef))
valores_z <- coeficientes / erros_padrao
p_valores <- 2 * pnorm(-abs(valores_z))
resultado <- data.frame(
  Coeficientes = coeficientes,
  Erro_Padrao = erros_padrao,
  Z_valores = valores_z,
  P_valores = p_valores
)
print(resultado)

# Estimação do Modelo
modelo_arima7 <- arima(T1$T1, order = c(1, 1, 2), include.mean = FALSE)

# Extrair e apresentar coeficientes estimados
coeficientes <- modelo_arima7$coef
erros_padrao <- sqrt(diag(modelo_arima7$var.coef))
valores_z <- coeficientes / erros_padrao
p_valores <- 2 * pnorm(-abs(valores_z))
resultado <- data.frame(
  Coeficientes = coeficientes,
  Erro_Padrao = erros_padrao,
  Z_valores = valores_z,
  P_valores = p_valores
)
print(resultado)

#Estimar o modelo SARIMA
modelo_sarima <- arima(T1$T1, order = c(1, 1, 1), 
                       seasonal = list(order = c(1, 0, 1), period = 6), 
                       include.mean = FALSE)

# Extrair e organizar coeficientes estimados
coeficientes <- modelo_sarima$coef
erros_padrao <- sqrt(diag(modelo_sarima$var.coef))
valores_z <- coeficientes / erros_padrao
p_valores <- 2 * pnorm(-abs(valores_z))
resultado <- data.frame(
  Coeficientes = coeficientes,
  Erro_Padrao = erros_padrao,
  Z_valores = valores_z,
  P_valores = p_valores
)
print(resultado)

### ARFIMA (1,d,1) ###
# 1. Estimar o parâmetro fracionário 'd' para a série endógena r_ifix
modelo_fracdiff <- fracdiff(T1$T1)

d <- modelo_fracdiff$d  # Grau de diferenciação fracionária
d

modelo_arfima <- arima(T1$T1, order = c(1, d, 1), include.mean = FALSE)

# Extrair e apresentar coeficientes estimados
coeficientes <- modelo_arfima$coef
erros_padrao <- sqrt(diag(modelo_arfima$var.coef))
valores_z <- coeficientes / erros_padrao
p_valores <- 2 * pnorm(-abs(valores_z))
resultado <- data.frame(
  Coeficientes = coeficientes,
  Erro_Padrao = erros_padrao,
  Z_valores = valores_z,
  P_valores = p_valores
)
print(resultado)

```
A estimação dos nove modelos expostos acima gera coeficientes significativos para ARIMA (1,0,1), ARIMA (2,0,1), ARIMA (1,1,1), SARIMA (2,1,1)(1,0,1)[6] e ARFIMA(1, 0.44, 1).

## Questão 4

Estime os resíduos dos modelos concorrentes e verifique se eles possuem característica de ruído branco;

```{r, warning = FALSE, message = FALSE}
#Extrair e testar os resíduos do modelo
residuos1 <- residuals(modelo_arima1)
adf_test_residuos <- adf.test(residuos1, alternative = "stationary")
print(adf_test_residuos)

residuos2 <- residuals(modelo_arima2)
adf_test_residuos2 <- adf.test(residuos2, alternative = "stationary")
print(adf_test_residuos2)

residuos3 <- residuals(modelo_arima3)
adf_test_residuos3 <- adf.test(residuos3, alternative = "stationary")
print(adf_test_residuos3)

residuos4 <- residuals(modelo_arima4)
adf_test_residuos4 <- adf.test(residuos4, alternative = "stationary")
print(adf_test_residuos4)

residuos5 <- residuals(modelo_arima5)
adf_test_residuos5 <- adf.test(residuos5, alternative = "stationary")
print(adf_test_residuos5)

residuos6 <- residuals(modelo_arima6)
adf_test_residuos6 <- adf.test(residuos6, alternative = "stationary")
print(adf_test_residuos6)

residuos7 <- residuals(modelo_arima7)
adf_test_residuos7 <- adf.test(residuos7, alternative = "stationary")
print(adf_test_residuos7)

residuos8 <- residuals(modelo_sarima)
adf_test_residuos8 <- adf.test(residuos8, alternative = "stationary")
print(adf_test_residuos8)

residuos9 <- residuals(modelo_arfima)
adf_test_residuos9 <- adf.test(residuos9, alternative = "stationary")
print(adf_test_residuos9)

# Ajusta o layout para uma janela de gráficos com 3 linhas e 3 colunas
par(mfrow = c(3, 3))

# Gráfico dos resíduos do Modelo 1 ao Modelo 9
plot(residuos1, type = "l", main = "Resíduos do Modelo ARIMA 1", xlab = "Tempo", ylab = "Resíduos")
plot(residuos2, type = "l", main = "Resíduos do Modelo ARIMA 2", xlab = "Tempo", ylab = "Resíduos")
plot(residuos3, type = "l", main = "Resíduos do Modelo ARIMA 3", xlab = "Tempo", ylab = "Resíduos")
plot(residuos4, type = "l", main = "Resíduos do Modelo ARIMA 4", xlab = "Tempo", ylab = "Resíduos")
plot(residuos5, type = "l", main = "Resíduos do Modelo ARIMA 5", xlab = "Tempo", ylab = "Resíduos")
plot(residuos6, type = "l", main = "Resíduos do Modelo ARIMA 6", xlab = "Tempo", ylab = "Resíduos")
plot(residuos7, type = "l", main = "Resíduos do Modelo ARIMA 7", xlab = "Tempo", ylab = "Resíduos")
plot(residuos8, type = "l", main = "Resíduos do Modelo ARIMA 8", xlab = "Tempo", ylab = "Resíduos")
plot(residuos9, type = "l", main = "Resíduos do Modelo ARIMA 9", xlab = "Tempo", ylab = "Resíduos")
```
Após a extração dos resíduos dos modelos e aplicação do teste ADF para cada um deles, percebe-se que a hipótese nula foi rejeitada em todos os casos. Assim, pode-se entender que os resíduos são estacionários.

## Questão 5

Com o intuito de validar o modelo encontrado para futuras previsões quais os critérios que você utilizaria? Calcule-os;

```{r, warning = FALSE, message = FALSE}
# Função para calcular o residual bias
calcular_residual_bias <- function(modelo, dados) {
  # Obter os valores previstos
  previsoes <- fitted(modelo)
  # Calcular o residual bias
  rb <- mean(dados - previsoes)
  return(rb)
}
# Criação de um data frame para armazenar os resultados
resultados_aic_bic <- data.frame(
  Modelo = c("modelo_arima1", "modelo_arima2", "modelo_arima3", "modelo_arima4", "modelo_arima5", "modelo_arima6", "modelo_arima7", "modelo_sarima", "modelo_arfima"),
  AIC = c(AIC(modelo_arima1), AIC(modelo_arima2), AIC(modelo_arima3), AIC(modelo_arima4), AIC(modelo_arima5), AIC(modelo_arima6), AIC(modelo_arima7), AIC(modelo_sarima), AIC(modelo_arfima)),
  BIC = c(BIC(modelo_arima1), BIC(modelo_arima2), BIC(modelo_arima3), BIC(modelo_arima4), BIC(modelo_arima5), BIC(modelo_arima6), BIC(modelo_arima7), BIC(modelo_sarima), BIC(modelo_arfima))
)

# Exibir a tabela
print(resultados_aic_bic)
```
Para avaliar a validade do modelo, dois critérios foram utilizados: Critério de Informação de Akaike (AIC) e o Critério de Informação Bayesiana (BIC), os quais estão expostos na tabela. Quanto menores, melhor é o modelo. O AIC aponta o modelo Sarima como sendo o melhor, enquanto BIC aponta Arima (1,1,1). 

## Questão 6

Realize previsões 3 passos à frente do melhor modelo encontrado.

```{r, warning = FALSE, message = FALSE}
# Previsão de 3 passos à frente
n_passos <- 3
previsao <- forecast(modelo_sarima, h = n_passos)

# Visualizar as previsões
print(previsao)
valores_previstos <- previsao$mean
print("Valores Previstos:")
print(valores_previstos)

# Plotar as previsões
plot(previsao, main = "Previsões do Modelo SARIMA", xlab = "Tempo", ylab = "Valores Previsto")

```