---
title: "Trabalho Final"
format:
  html:
    toc: true
    code-fold: true
    theme: sky
    transition: slide
    background-transition: fade
    embed-resources: true
    # anchor-sections: true 
    smooth-scroll: true
    center: true
  pdf:
    toc: true
    number-sections: true
    colorlinks: true
---

```{r setup, include=FALSE}
knitr::opts_chunk$set(echo = TRUE)
library(dplyr)
```

## Lendo os dados de emissão de CO2 dos países do G20

```{r lendo-dados}
## Lendo dados
df_h <- readxl::read_excel("dados/Trabalho Inferência Estatística (Energia).xlsx")
```

## Testando normalidade dos dados

### Emissões anuais de CO2 com base no consumo

```{r teste-normalidade}

df_h_can <- df_h |>
  dplyr::filter(`País` == "Canadá")

df_h_rein <- df_h |>
  dplyr::filter(`País` == "Reino Unido")

diferenca_emissao <- df_h_can$`Emissões anuais de CO2 com base no consumo` - df_h_rein$`Emissões anuais de CO2 com base no consumo`

shapiro.test(diferenca_emissao)
plot(density(diferenca_emissao), ylab='Densidade', xlab='Amostra X', main='')


## Canadá
shapiro.test(df_h_can$`Emissões anuais de CO2 com base no consumo`)
plot(density(df_h_can$`Emissões anuais de CO2 com base no consumo`), ylab='Densidade', xlab='Amostra X', main='')

## Reino Unido
shapiro.test(df_h_rein$`Emissões anuais de CO2 com base no consumo`)
plot(density(df_h_rein$`Emissões anuais de CO2 com base no consumo`), ylab='Densidade', xlab='Amostra X', main='')
```

Ou seja, ao avaliarmos a base como um todo, na diferença dos dois países, não temos normalidade nos dados, como é possível ver no primeiro gráfico e no primeiro teste.

Já quando separamos as bases por país, ambos os países apresentam valores de emissão de CO anuais que podem ser consideradas normais a um nível de significância de 5%, como é possível ver nos gráficos e nos testes de Shapiro-Wilk.


## Análise gráfica dos dados

### Emissões anuais de CO2 com base no consumo

```{r boxplot}
boxplot(df_h$`Emissões anuais de CO2 com base no consumo`, ylab="Emissões anuais de CO2 com base no consumo", xlab="Ano")

library(ggplot2)
ggplot(df_h, aes(x = `País`, y = `Emissões anuais de CO2 com base no consumo`)) + 
  geom_boxplot()
```

## Intervalo de confiança da média de emissão para o Canadá

```{r intervalo-confianca}

## Canadá

media_can <- mean(df_h_can$`Emissões anuais de CO2 com base no consumo`)
desvio_padrao_can <- sd(df_h_can$`Emissões anuais de CO2 com base no consumo`)
n_can <- length(df_h_can$`Emissões anuais de CO2 com base no consumo`)
z <- qnorm(0.975)

intervalo_can <- c(media_can - z * (desvio_padrao_can / sqrt(n_can)), media_can + z * (desvio_padrao_can / sqrt(n_can)))

intervalo_can


## Usando a função do teste t
t.test(df_h_can$`Emissões anuais de CO2 com base no consumo`, conf.level = 0.95)$conf.int


## Usando cálculo manual
alpha<-0.05
n<-length(df_h_can$`Emissões anuais de CO2 com base no consumo`)

(LI<-mean(df_h_can$`Emissões anuais de CO2 com base no consumo`)-qt(1-alpha/2, n-1)*sd(df_h_can$`Emissões anuais de CO2 com base no consumo`)/sqrt(n))
(LS<-mean(df_h_can$`Emissões anuais de CO2 com base no consumo`)+qt(1-alpha/2, n-1)*sd(df_h_can$`Emissões anuais de CO2 com base no consumo`)/sqrt(n))

```
Temos então que o intervalo de confiança para a média de emissão de CO2 anual do Canadá é de 545481780 à 578057875, com 95% de confiança.

## Estimação pontual


Para a estimação pontual de emissão de CO2 anual para o Canadá, como possuímos uma distribuição aproximada da normal, utilizaremos a fórmula da média amostral para calcular uma distribuição normal, que é:

$$\bar{X} = \frac{\sum_{i=1}^{n} X_i}{n}$$

```{r estimacao-pontual}
sum(df_h_can$`Emissões anuais de CO2 com base no consumo`)/length(df_h_can$`Emissões anuais de CO2 com base no consumo`)
```
Ou seja, a estimação pontual da emissão de CO2 anual do Canadá é de 561769828.

## Teste de hipótese

Agora vamos realizar o teste t pareado para verificar se as médias dos dois grupos são iguais.

```{r teste-t-pareado}
t.test(df_h_can$`Emissões anuais de CO2 com base no consumo`, df_h_rein$`Emissões anuais de CO2 com base no consumo`, conf.level = 0.95)
```
Ou seja, corroborando com o que boxplot indicou, usando o teste t pareado, com nível de significância de 5%, rejeita a hipótese nula de que as médias dos dois grupos são iguais, ou seja, existem evidências de que as médias de emissões de CO2 para o Canadá e o Reino Unido sejam diferentes.
